臺灣高等法院刑事判決
109年度上訴字第244號
上  訴  人
即  被  告  劉輝平
上列上訴人因詐欺等案件，不服臺灣士林地方法院108 年度金訴
字第33號，中華民國108年12月3日第一審判決（起訴案號：臺灣
士林地方檢察署107年度偵緝字第1265號），提起上訴，本院判
決如下：
    主  文
上訴駁回。
    事  實
一、劉輝平依一般社會生活經驗，雖知悉金融機構帳戶為個人信
    用、財產之重要表徵，具有一身專屬性質，申設金融機構帳
    戶亦無特殊條件限制，任何人得同時在不同金融機構申設多
    數帳戶供己使用，並可預見將金融帳戶提供不詳人使用，有
    被犯罪集團利用作為詐欺取財轉帳匯款等犯罪工具之可能，
    竟基於縱生此結果亦不違背其本意之幫助他人詐欺取財之不
    確定故意，於民國106 年8 月31日某時許，在臺北市萬華區
    西門町之某處，將其所申設之華南商業銀行股份有限公司帳
    號000-000000000000號帳戶（下稱上開帳戶）之存摺、金融
    卡及密碼，交付予姓名年籍不詳之某詐欺集團成員；後該人
    或其他受取上開帳戶之人，意圖為自己不法之所有，基於詐
    欺之犯意，於如附表所示之詐騙時間，以如附表所示之詐騙
    方法，詐騙如附表所示之林錫賢，致林錫賢陷於錯誤，而依
    施詐之人之指示，於如附表所示之匯款時間，將如附表所示
    之匯款金額匯入上開帳戶內，該等款項旋即遭人提領一空。
    嗣因林錫賢發覺受騙而報警，經警循線清查帳戶資料始查悉
    上情。
二、案經林錫賢訴由臺南市政府警察局第一分局報告臺灣臺南地
    方檢察署呈請臺灣高等檢察署檢察長令轉臺灣士林地方檢察
    署檢察官偵查起訴。
    理  由
壹、程序部分：
    本院援引之下列證據資料（包含供述證據、文書證據等），
    並無證據證明係公務員違背法定程序所取得。被告劉輝平雖
    於本院審理時經合法通知均未到庭，惟被告劉輝平於原審準
    備程序及審理時，檢察官於原審審理及本院審理時，對原審
    及本院所提示之被告以外之人審判外之供述，包括供述證據
    、文書證據等證據，就證據能力均未表示爭執，且迄言詞辯
    論終結前並未聲明異議，亦無顯有不可信之情況與不得作為
    證據之情形，本院審酌上開證據資料製作時之情況，尚無違
    法不當及證明力明顯過低之瑕疵，認為以之作為證據應屬適
    當，是依刑事訴訟法第159 條至第159 條之5 規定，本院所
    引用供述證據及文書證據均有證據能力。 
貳、實體部分：
一、事實之認定：
    上訴人即被告劉輝平雖於本院審理時經合法通知未到庭，惟
    其於原審審理時對於上開事實坦承不諱（見原審卷二第56頁
    ），核與證人即告訴人林錫賢於警詢時證述情節相符（見警
    卷第61至65頁），並有新北市政府警察局新店分局安康派出
    所受理各類案件紀錄表、報案三聯單、華南商業銀行股份有
    限公司總行107 年1 月12日營清字第1070003326號函暨所附
    客戶資料整合查詢及交易明細等附卷可稽（見警卷第71至73
    、85至89頁），足認被告於原審審理時出於任意性之自白核
    與事實相符，可以採信。本件事證明確，被告之幫助詐欺取
    財之犯行，洵堪認定，應予依法論科。
二、論罪之說明： 
  ㈠按刑法上之幫助犯，係對於犯罪與正犯有共同之認識，而以
    幫助之意思，對於正犯資以助力，未參與實施犯罪之行為者
    而言（最高法院75年度台上字第1509號、88年度台上字第12
    70號判決參照）。被告將其開立之上開帳戶之存摺、金融卡
    及密碼提供予不詳詐欺集團成員，對於不詳詐欺集團成員所
    屬或其轉手之犯罪集團提供助力，用以詐騙告訴人，顯係基
    於幫助該人詐騙他人財物之犯意，而未參與前開詐欺取財犯
    行之構成要件行為。
  ㈡核被告所為，係犯刑法第30條第1 項前段、第339 條第1 項
    之幫助詐欺取財罪。被告所為既屬幫助犯，爰依刑法第30條
    第2 項之規定，按正犯之刑減輕其刑。
三、維持原判決及駁回上訴之理由：
  ㈠原審以被告犯罪事證明確，適用刑法第339 條第1 項、第30
    條第1 項前段、第2 項、第41條第1 項前段，刑法施行法第
    1 條之1 第1 項等規定，並審酌被告提供帳戶予他人使用，
    使犯罪集團得以從事詐財行為，不僅造成無辜民眾受騙而有
    金錢損失，亦助長詐欺犯罪之氣焰，致此類犯罪手法層出不
    窮，造成人心不安、社會互信受損，危害交易秩序與社會治
    安，惟考量被告坦承犯行，且與告訴人以新台幣（下同）1
    萬5千元達成民事和解，並已全額履行完畢，有收據、和解
    筆錄、傳票收執聯、原審公務電話紀錄在卷可稽（見審金訴
    卷第49、51至53頁；原審卷一第35頁；卷二第21頁），顯見
    被告有相當程度之悔悟，兼衡被告為國中畢業之智識程度、
    已婚育有2 名子女（均已成年），與母親、配偶同住，及目
    前從事廚師工作，現月薪約1 萬餘元之家庭、經濟與生活狀
    況，暨其犯罪動機、目的、犯罪手段並非暴戾、幫助詐欺之
    對象人數及其被詐騙之金額等一切情狀，量處拘役40日，如
    易科罰金，以新臺幣1 千元折算1 日；復就沒收說明：按犯
    罪所得，屬於犯罪行為人者，沒收之；但有特別規定者，依
    其規定；前項之沒收，於全部或一部不能沒收或不宜執行沒
    收時，追徵其價額，刑法第38條之1 第1 項、第3 項固各有
    明文；然因犯罪所得之物，以實際所得者為限，苟無所得或
    尚未取得者，自無從為沒收追繳之諭知（最高法院89年度台
    上字第3434號判決參照）；又刑法之沒收，以剝奪人民之財
    產權為內容，兼具一般預防效果保安處分性質及剝奪不法利
    得之類似不當得利之衡平措施性，係對人民基本權所為之干
    預，自應受法律保留原則之限制；倘為共同犯罪，因共同正
    犯相互間利用他方之行為，以遂行其犯意之實現，本於責任
    共同原則，有關犯罪所得，應於其本身所處主刑之後，併為
    沒收之諭知；然幫助犯則僅對犯罪構成要件以外之行為加以
    助力，而無共同犯罪之意思，自不適用責任共同原則，對於
    正犯所有因犯罪所得之物，無庸為沒收之宣告（最高法院86
    年台上字第6278號判決、89年度台上字第6946號判決參照）
    ；本件被告供稱：「我將帳戶存摺、提款卡及密碼寄交給對
    方後，就連絡不到對方，我從頭到尾沒有拿到任何錢。」等
    語（見原審卷二第59頁），而依卷存事證，亦無積極證據足
    認被告因交付上開帳戶之存摺、金融卡及密碼而有實際取得
    任何犯罪所得，復查無其他證據足認被告曾自本案施詐之人
    獲取任何犯罪所得，尚無從認定被告因本案幫助詐欺犯行而
    有實際犯罪所得，自無犯罪所得應予宣告沒收之問題；至本
    案施詐之人雖向告訴人詐得如附表所示之款項，惟被告本案
    所為僅係幫助詐欺取財，無共犯間責任共同原則之適用，是
    就正犯即詐欺集團之犯罪所得，亦無庸對被告宣告沒收。
  ㈡經核原判決認事用法均無違誤，量刑亦屬妥適。被告上訴以
    原判決量刑太重為由，指摘原判決不當。惟按關於刑之量定
    ，係實體法上賦予法院得為自由裁量之事項，倘其量刑已以
    行為人之行為罪責為基礎，並斟酌刑法第57條各款所列情狀
    ，在法定刑度內，酌量科刑，如無偏執一端，致明顯失出失
    入情形，上級審法院即不得單就量刑部分遽指為不當或違法
    。原判決業依刑法第57條各項就卷內證據資料參互審酌，逐
    一剖析，認定被告於上開時地將上開華南銀行帳戶、提款卡
    及密碼供詐騙集團人員使用，幫助詐騙集團成員以作為詐欺
    犯罪取得款項之匯入、提領，致如附表所示之被害人受有如
    匯款金額欄內所示之損害之幫助詐欺犯行明確，且原審已審
    酌刑法第57條各項事由，在適法範圍內行使其量刑之裁量權
    ，核無違法或被告所稱量刑太重而不當之情形，業經本院詳
    述如前，告訴人於本院審理時到庭陳明被告已履行和解條件
    ，其對被告之刑度無意見，願原諒被告等語(見本院卷第47
    、48頁)，經核與原判決量刑審酌情事相同，原判決既無違
    誤，即應予維持。是被告未提新事證之上訴為無理由，應予
    駁回。
四、不另為無罪諭知部分：
  ㈠公訴意旨另認被告所為同時構成洗錢防制法第2 條第1 、2
    款所定之洗錢行為，而應依同法第14條第1 項規定論以洗錢
    罪。
  ㈡然按洗錢防制法所稱「洗錢」，指下列行為：一、意圖掩飾
    或隱匿特定犯罪所得來源，或使他人逃避刑事追訴，而移轉
    或變更特定犯罪所得。二、掩飾或隱匿特定犯罪所得之本質
    、來源、去向、所在、所有權、處分權或其他權益者。三、
    收受、持有或使用他人之特定犯罪所得，該法第2 條定有明
    文。又按洗錢防制法之制定，旨在規範特定重大犯罪（詳如
    同法第3 條）不法所得之資金或財產，藉由洗錢行為，經由
    各種金融機關或其他交易管道，轉換成為合法來源之資金或
    財產，以切斷資金與當初犯罪行為之關連性，俾便於隱匿其
    犯罪行為或該資金不法來源或本質，以逃避追訴、處罰。該
    法之制定背景主要係針對預防鉅額贓款，經由洗錢行為轉變
    為合法來源，造成資金流向中斷，使偵查機關無法藉由資金
    之流向，追查不法前行為之犯罪行為人；故其所保護之法益
    為國家對特定重大犯罪之追訴及處罰，此觀該法第一條明定
    ：「為防制洗錢，追查重大犯罪，特制定本法」，而對不法
    之前行為其所侵害之一般法益，因已有該當各行為之構成要
    件加以保護，自非該法之立法目的甚明。又該法第2 條第1 
    款所規定之洗錢行為，除利用不知情之合法管道（如金融機
    關）所為之典型行為外，固尚有其他掩飾、藏匿犯特定重大
    犯罪所得財產或利益之行為，但仍須有旨在避免追訴、處罰
    而使其所得財物或利益之來源合法化，或改變該財物或利益
    之本質之犯意，始克相當；若僅係行為人對犯特定重大犯罪
    所得之財產或利益作直接使用或消費之處分行為，即非該法
    所規範之洗錢行為。是以，所謂洗錢，除利用不知情之合法
    管道（如金融機關）為之外，尚須有使重大犯罪所得財物或
    利益之來源合法化，或改變該財物或利益之本質，以避免追
    訴處罰所為之掩飾或藏匿行為，始克相當。例如將販賣毒品
    所得之價金，藉由與第三人假買賣之方式，轉換（即漂白）
    成販賣合法商品所得之價金等是。若非先有犯罪所得或利益
    ，再加以掩飾或隱匿，而係取得犯罪所得或利益之犯罪手段
    ，或並未合法化犯罪所得或利益之來源，而能一目了然來源
    之不法性，或作直接使用或消費之處分行為，自非洗錢防制
    法所規範之洗錢行為（最高法院105 年度台上字第1101號判
    決意旨參照）。
  ㈢本件詐騙集團成員係利用被告提供之帳戶，要求被害人將款
    項直接匯入該帳戶內，故被告提供帳戶之行為，充其量僅供
    不詳詐騙成員作為犯罪工具使用，並非被告於該等詐騙成員
    實施詐欺犯罪取得財物後，始提供帳戶為渠等掩飾、隱匿犯
    罪所得；且不詳詐騙成員利用該帳戶，亦係屬渠等實施詐欺
    行為之犯罪手段，非在取得財物後另有掩飾、隱匿詐欺所得
    之行為，是就被告提供帳戶與詐騙集團成員之全部過程加以
    觀察，被告並未改變詐欺所得之本質、來源、去向、所在、
    所有權、處分權或其他權益，亦未曾直接使上開內容晦暗不
    明，自不能遽論被告洗錢犯行。從而，被告是否構成此部分
    犯罪，並未達到通常一般之人均不致有所懷疑，而得確信其
    為真實之程度，應認為被告此部分之犯罪尚屬不能證明，惟
    因檢察官認此部分與上開論罪科刑部分有想像競合之裁判上
    一罪關係，原審所為不另為無罪之諭知，亦無不合。
五、被告經合法傳喚，無正當理由不到庭，爰不待其陳述，逕行
    判決。 
據上論斷，應依刑事訴訟法第371 條、第368 條，判決如主文。
本案經檢察官黃德松提起公訴，檢察官謝宗甫到庭執行職務。
中    華    民    國    109   年    2     月    26    日
                  刑事第十七庭  審判長法  官  鄭水銓
                                      法  官  鍾雅蘭
                                      法  官  黃雅芬
以上正本證明與原本無異。
檢察官如不服本判決，應於收受送達後20日向本院提出上訴書狀
，惟須受刑事妥速審判法第9條限制。其未敘述上訴之理由者，
並得於提起上訴後20日內向本院補提理由書(均須按他造當事人
之人數附繕本)「切勿逕送上級法院」。
刑事妥速審判法第9條：
除前條情形外，第二審法院維持第一審所為無罪判決，提起上訴
之理由，以下列事項為限：
一、判決所適用之法令牴觸憲法。
二、判決違背司法院解釋。
三、判決違背判例。
刑事訴訟法第 377 條至第 379 條、第 393 條第 1 款之規定，
於前項案件之審理，不適用之。
被告不得上訴。
                                      書記官  鄭雅云
中    華    民    國    109   年    2     月    26    日
附錄：本案論罪科刑法條全文  
中華民國刑法第339條（普通詐欺罪）：
意圖為自己或第三人不法之所有，以詐術使人將本人或第三人之
物交付者，處5 年以下有期徒刑、拘役或科或併科50萬元以下罰
金。
以前項方法得財產上不法之利益或使第三人得之者，亦同。
前二項之未遂犯罰之。

附表：
被害人 詐騙時間及詐騙方式 （民國） 匯款時間 匯款金額 (新臺幣) 匯入帳戶 林錫賢 （提告） 於106 年12月16日下午5 時7 分許，撥打電話予林錫賢，佯稱：因先前購物設定錯誤，須前往提款機操作解除云云，致林錫賢陷於錯誤，依指示匯款。 106年12月16日下午6 時6 分許。 2萬9,985元 上開帳戶